【裁判字號】    97,交聲,866
【裁判日期】    970930
【裁判案由】    違反道路交通管理處罰條例聲明異議
【裁判全文】
臺灣士林地方法院交通事件裁定         97年度交聲字第866號
原處分機關  臺北市交通事件裁決所
異  議  人
即受處分人  甲○○
上列異議人即受處分人因違反道路交通管理處罰條例案件，對於
臺北市交通事件裁決所中華民國97年7月23日所為之處分（ 原處
分案號：北市裁罰字第裁22-AW0000000號）聲明異議，本院裁定
如下：
    主  文
原處分撤銷。
甲○○不罰。
    理  由
一、原處分意旨略以：異議人即受處分人（下稱異議人）甲○○
    所有之017-BSU 號重型機車，於民國97年5 月22日上午7 時
    35分許，違規行駛在臺北市○○路○ 段之劃設「禁行機車」
    標誌車道上，經臺北市政府警察局交通警察大隊拍照採證後
    ，逕行舉發車輛所有人即異議人違規，爰依道路交通管理處
    罰條例第45條第13款規定，裁處異議人罰鍰新台幣600 元，
    並依同條例第63條第1 項第1 款（裁決書漏載第1 項第1 款
    ）記違規點數1 點。
二、聲明異議意旨略以：案發當時，伊係由吉利街右轉承德路7
    段往北行駛，因承德路7 段自吉利街口直至立農街1 段187
    巷口前都無「禁行機車」標誌，故伊無法知悉所行駛之車道
    係禁行機車道，原處分未加詳查，逕予裁罰，殊難甘服，爰
    聲明異議，請求撤銷原處分等語。
三、按法院受理交通事件，準用刑事訴訟法之規定，道路交通管
    理處罰條例第89條前段定有明文。又最高法院76年台上字第
    4986號判例意旨揭示「認定犯罪事實所憑之證據，雖不以直
    接證據為限，間接證據亦包括在內。然而無論直接證據或間
    接證據，其得為訴訟上之證明者，須於通常一般之人均不致
    有所懷疑，而得確信其為真實之程度者，始得據為有罪之認
    定。倘其證明尚未達到此一程度，而有合理之懷疑存在，而
    無從使事實審法院得有罪之確信時，即應由法院為諭知被告
    無罪之判決。」於法院審理行為人違反道路交通管理處罰條
    例案件時，自有其適用。易言之，法院於審理行為人違反道
    路交通管理處罰條例案件，當踐行完畢調查證據程序後，為
    事實之認定時，如就原處分機關所認定之行為人違規事實仍
    有合理之懷疑，而無法百分之百確信行為人確有該當於道路
    交通管理處罰條例各該處罰條文之構成要件事實時，此際即
    應依訴訟上之待證事實「倘有懷疑，則從被告之利益作解釋
    」之證據法則，作對受處分人有利之認定。又按汽車駕駛人
    ，爭道行駛，有機器腳踏車，不在規定車道行駛之情形者，
    處新臺幣600 元以上1800元以下罰鍰，並記違規點數1 點，
    道路交通管理處罰條例第45條第13款、第63條第1 項第1 款
    ，固分別定有明文，惟按機器腳踏車行駛之車道，應依標誌
    或標線之規定行駛；又「禁行機車」標誌，用以告示本車道
    禁止汽缸總排氣量未滿550 立方公分之機器腳踏車通行。繪
    設於路段起點。路段過長時，得於路段中加繪之，道路交通
    安全規則第99條第1 項前段及道路交通標誌標線號誌設置規
    則第178 條第1 項分別定有明文。揆諸前揭法令規定，「禁
    行機車」標誌雖非以於禁行機車車道全線繪設為必要，然其
    目的既係清楚明白告示駕駛人，使駕駛人於進入車道前得以
    知悉該車道是否禁行機車，俾能有所遵循，自應於機器腳踏
    車進入車道之各入口顯明之處繪設「禁行機車」標誌，若於
    禁行機車車道入口處之地面未劃設「禁行機車」標誌，駕駛
    人即無法知悉該車道得否行駛機車，無法達成清楚標示之效
    果與目的，即不應援引前開規定加以處罰。
四、原處分機關認定本件異議人於前揭時、地有「機器腳踏車，
    不在規定車道行駛」之違規行為，無非係以舉發本件違規之
    員警於案發時拍攝之彩色採證照片1 幀為其依據，惟查：
(一)、本件舉發地點即臺北市○○路○ 段由南往北方向路段，為同
    向4 車道，其中靠內側第1 線（內側車道）、第2 線（中內
    車道）、第3 線車道（中外車道）為禁行機車車道，且該路
    段由南往北依序與承德路7 段344 巷、吉利街及立農街1 段
    187 巷交會，且僅在與承德路7 段344 巷及立農街1 段187
    巷交會之入口處，於第1 、2 、3 線車道起點之地面劃有「
    禁行機車」標誌等情，有卷附電子地圖1 份及臺北市政府警
    察局北投分局97年8 月14日北市警投分交字第09731541000
    號函暨該函所附之現場照片4 幀附卷可資認定（附於本院卷
    第13頁、第29頁至第30頁）。是依前揭路況，駕駛人若係自
    吉利街右轉進入承德路7 段由南往北方向路段行駛，於前行
    通過該路段與立農街1 段187 巷之路口前，尚無法藉由車道
    起點地面上所繪設之「禁行機車」標誌，知悉其所行駛車道
    為禁行機車道。
(二)、又由本件採證照片（附於本院卷第9 頁）觀之，異議人車輛
    所在位置前方有一白色實線，且拍照當時異議人車輛尚未通
    過該白色實線，經比對異議人提出之現場照片（參見本院卷
    第10頁至第12頁），該實線應係承德路7 段由南往北方向路
    段與立農街1 段187 巷路口處之停止線。是以，本件採證照
    片僅能證明拍照當時，異議人車輛係行駛在承德路7 段之吉
    利街口與立農街1 段187 巷間之路段，惟異議人車輛究係一
    路沿承德路7 段直行，並已先通過該路段與承德路7 段344
    巷之路口，或係自吉利街右轉駛入承德路7 段，均屬可能。
    易言之，依全案卷證，尚不足以排除異議人辯稱其車輛係自
    吉利街右轉進入承德路7 段由南往北方向路段之合理可能。
(三)、從而，因承德路7 段由南向北路段與吉利街路口之入口處車
    道起點地面並未繪設「禁行機車」標誌，業據認定如前，故
    本件異議人雖未否認其於案發時、地騎駛前揭機車之事實，
    然本件仍存有異議人係因自吉利街右轉駛入承德路7 段，且
    該處路口地面缺乏「禁行機車」標誌，以致不知其所騎駛之
    車道為禁行機車道而違規行駛於該車道之合理懷疑。此外，
    復無其他積極證據足以證明異議人確有明知其車道不得行駛
    機車，仍不按規定車道行駛之交通違規事實，揆諸前揭說明
    ，自應為異議人有利之認定。
五、綜上所述，原處分機關遽予裁罰，容有未洽。本件異議為有
    理由，原處分應予撤銷，另為異議人不罰之諭知。
據上論斷，應依道路交通案件處理辦法第20條前段，裁定如主文
。
中    華    民    國    97    年    9     月    30    日
                  交通法庭法  官   吳祚丞
以上正本證明與原本無異。
如不服本裁定應於送達後5 日內，向本院提出抗告書狀。
                          書記官   方蘭芬
中    華    民    國    97    年    9     月    30    日


司法院資訊處製作；財團法人民間司法改革基金會備份。
